【裁判字號】    97,訴,106
【裁判日期】    980722
【裁判案由】    返還轉讓權利金
【裁判全文】
臺灣臺東地方法院民事判決               97年度訴字第106號
原      告  戊○○
            乙○○
            丙○○
                        樓
兼上列三人
共 同 訴訟
代  理  人  丁○○    住臺北市.
原      告  甲○○    住臺北市.
訴訟代理人  蘇建榮律師
被      告  庚○○    住臺東縣.
訴訟代理人  徐韻晴律師
上列當事人間請求返還轉讓權利金事件，本院於民國98年7月8日
言詞辯論終結，判決如下：
    主      文
被告應給付原告新臺幣肆佰壹拾萬元，及自民國九十七年七月十
九日起至清償日止，按年息百分之五計算之利息。
訴訟費用由被告負擔。
本判決第一項於原告以新臺幣壹佰參拾陸萬柒仟元為被告供擔保
後，得假執行。但被告得以新臺幣肆佰壹拾萬元為原告預供擔保
而免為假執行。
    事實及理由
一、原告主張：臺東縣太麻里鄉○○段262-7地號（下稱262-7地
    號）係國有土地，於民國88年9月20日分割登記前係屬同段
    262地號土地（下稱原262地號土地）之一部，而原262地號
    土地未分割前由訴外人福澤農林產業股份有限公司（下稱福
    澤公司）向國有財產局承租，後福澤公司與豐國木材行合作
    造林，95年間再由豐國木材行之經營者即訴外人己○○、張
    倩菁承租。詎被告庚○○稱其為原262地號土地之耕作權人
    ，並於90年7月1日與原告訂立合夥耕耘契約書（下稱系爭契
    約），約定被告將其承耕之原262地號土地內山坡地面積約
    10 甲，其中自90年7月1日前已開發部分之20%（即262-7地
    號土地）、90年7月1日後開發部分之50%耕作權歸原告所有
    ，但雙方仍合夥耕耘，被告同意由原告取得共同承耕之法律
    名義。90年7月1日前已開發部分之讓與價值為新臺幣（下同
    ）3,600,000元、90年7月1日後開發部分之開發費由兩造各
    負擔50%即500,000元，原告皆已支付予被告。嗣原告發覺
    262- 7地號土地竟為他人所承租，真正之承租人即訴外人張
    倩菁於97年5月27日以存證信函向原告要求回復原狀及請求
    損害賠償。是被告自始未取得原262地號土地之承租權，僅
    於88年間一度取得佔耕人名義，而得向主管機關承租所占用
    之土地，且嗣後262-7地號土地既為第三人取得承租權，被
    告已陷於給付不能，原告爰以訴狀之送達為解除契約之表示
    ，及依民法第259條或第113條、第179條之規定訴請被告返
    還原告已支付之4,100,000元等語，並聲明：(一)被告應給付
    原告4,100,000元，及自本起訴狀繕本送達之翌日起，按週
    年利率5%計算之利息。(二)請准供擔保為假執行。
二、被告則以：原262地號土地為國有未登錄土地，由國有財產
    局委託臺東縣政府代管，於71年間出租與福澤公司，77年間
    因土地清查，始編定為臺東縣太麻里鄉○○段262號，後福
    澤公司於清理時放棄承租，而由清理單位改列訴外人張文彬
    為使用人，迨84年間，張文彬與訴外人王錦輝、被告合作耕
    耘，並約定三人平均佔耕上開土地，嗣於88年3月間，臺東
    縣政府辦理複丈時，由被告將原262地號土地分割出262-3、
    262-5及262-7地號，且將現使用人申報為被告，被告取得可
    向臺東縣政府承租土地之資格，後於95年間方由訴外人張倩
    菁向臺東縣政府辦理承租262-7地號土地。查兩造間簽訂合
    夥耕耘合約書之原因事實，係因訴外人即原告等人父親李雲
    鵬與被告於88年間，開始於原262地號土地上合夥耕種柿子
    ，期間李雲鵬經常不在臺東，耕種所需之龐大費用多由被告
    先行代墊，至90年間，因李雲鵬老邁，有意將合夥關係轉讓
    於原告，惟原告擔憂與被告間合夥關係生變，遂提議將被告
    所佔耕之土地及地上物移轉由原告等人占有，後於95年間訂
    立系爭契約，惟其性質應屬合夥契約而非買賣契約，且契約
    內所載之金額實際上並非買賣價金，而係以合夥關係存續中
    ，李雲鵬已支付之金額充之。退步言之，縱認兩造間確有買
    賣行為，原告於88年間為原262地號土地之合法使用人，自
    有權利將事實上之耕作權及地上物讓與李雲鵬，原告亦得另
    向臺東縣政府承租，原告不能因嗣後土地由他人承租，而否
    認被告於90年間讓與原告事實上之耕作權及地上物之權利。
    再者，自被告將事實上耕作權及地上物移轉於李雲鵬時起算
    ，原告等人已在原262地號土地上耕作長達7年，對於土地之
    權利狀況從無異議。近來因原告不堪虧損，即藉詞被告給付
    不能，欲向被告追討李雲鵬先前支出之費用，實屬無理等語
    ，資為抗辯。並聲明：(一)原告之訴駁回。(二)如受不利判決，
    願供擔保，請准宣告免為假執行。
三、下列事實，為兩造所不爭執（見本院98年5月12日言詞辯論
    筆錄，卷第125-127頁），並有兩造合夥耕耘合約書（卷第1
    38-141頁）、97年5月27日存證信函（卷第13頁）、兩造間
    匯款明細及匯款通知單回條（卷第68-72頁）、金鄉○○
    段262-7地號土地登記第二類謄本（卷第73頁）、金鄉○
    ○段262地號土地登記第二類謄本（卷第142-143頁）、財政
    部國有財產局臺灣北區辦事處臺東分處寄發契約函（卷第14
    4-150頁）、太麻里地區農會97年11月24日函及所附被告89
    年迄94年交易明細表10紙（卷第87-97頁）、荷商荷蘭銀行
    股份有限公司松山分公司97年11月28日函及所附被告交易明
    細表9紙（卷第98-107頁）、臺東縣太麻里鄉地政事務所98
    年3月27日函及所附臺東縣金鄉○○段262、262-1至262-7
    地號地籍參考圖及土地登記公務用謄本（卷第177-186頁）
    等件在卷可稽，堪信為真實：
（一）262-7地號土地係國有土地，於88年9月20日分割自原262
      地號土地，於59年間係由福澤公司向國有財產局承租，後
      福澤公司與豐國木材行合作造林，於95年間再由豐國木材
      行之己○○、張倩菁承租。
（二）張倩菁於97年5月27日寄發存證信函予原告丁○○，內容
      為太麻里金山段262號林地係張倩菁向國有財產局承租（
      租約單號093國林甲租071號）為造林用地。丁○○未經許
      可擅自在其承租地內開發耕作涉侵佔之實，嚴重阻礙造林
      之進行。請於文到一個月內逕行撤出耕作機具及圍網並恢
      復原狀返還該地，否則依法提出刑事告訴及民事賠償。
（三）兩造對於原告於98年2月17日提出之系爭契約之真正不爭
      執。
（四）系爭契約第1條所稱：「臺東縣太麻里鄉○○段262號土地
      內山坡地面積約10甲，其中自90年7月1日前已開發部分之
      20%」即係指262-7地號土地。
（五）被告未曾就臺東縣太麻里鄉○○段原262地號及同段262-7
      地號土地取得耕作權。
（六）原告戊○○曾於90年11月27日、93年4月9日、94年3月10
      日分別匯400,000元、70,000元、50,000元給被告，原告
      之父李雲鵬則曾於94年3月10日匯款50,000元給被告。
四、兩造爭執事項為：
（一）兩造係何時訂立系爭契約，系爭契約之性質為何？原告是
      否已依約給付被告計4,100,000元？被告是否已依約完成
      相對給付？
（二）原告主張可歸責於被告之給付不能，解除系爭合約，並依
      民法第259條及不當得利之規定，請求被告返還所受領款
      項，有無理由？
（三）原告主張自始給付不能，依民法第113條及不當得利之規
      定，請求被告返還所受領款項，有無理由？
五、得心證之理由：
（一）兩造係何時訂立系爭契約？系爭契約之性質為何？原告是
      否已依約給付被告計4,100,000元？被告是否已依約完成
      相對給付？
  1.原告主張兩造係於90年7月1日訂立系爭契約，核與系爭契約
    記載相符，應堪採信；至被告雖抗辯該契約係於95年間訂立
    ，惟此與系爭契約之記載不符，自不足採。
  2.依系爭契約第1條第1項約定：「乙方（即被告）原承耕之臺
    東縣太麻里鄉○○段262號土地內山坡地面積約10甲，其中
    自民國90年7月1日前已開發部分的20%，自民國90年7月1日
    已開發部分的50%讓與甲方（即原告）所有，但雙方仍合夥
    耕耘屬實。」、第2條約定：「民國90年7月1日以前已開發
    部分由乙方讓與甲方之價值約定為新臺幣360萬元正，業已
    由甲方付清乙方無訛（不另立據），自民國90年7月1日以後
    開發部分的開發費用由雙方各負擔50%」觀之，顯然包含乙
    方「承耕」之部分土地「讓與」甲方「所有」，以及「仍合
    夥耕耘」，是被告辯稱：兩造簽立系爭契約僅係約定讓與事
    實上耕作云云，即與系爭契約明文約定內容未合，而難以憑
    採，故就系爭契約約定內容觀之，係屬以耕作權為買賣標的
    及以讓與耕作權後繼續合夥耕耘之混合契約，應無疑義。從
    而，原告自負有給付價金，被告則負有使原告取得系爭耕作
    權，並於其後繼續合夥耕耘之義務。
  3.原告主張其於90年7月1日訂立系爭契約前，已陸續給付被告
    3,600,000元乙節，業據提出交易明細為證，雖交易明細總
    額不足3,600,000元，然衡以本件距訂約時已逾7年之久，本
    難期當事人完整保存交易明細，而系爭契約第2條既已記載
    ：「民國90年7月1日以前已開發部分由乙方讓與甲方之價值
    約定為新臺幣360萬元正，業已由甲方付清乙方無訛（不另
    立據）」等語，被告復未能舉證證明上開記載有何不實之處
    ，則應認原告確已給付該筆款項無誤；又原告主張其於90年
    7月1日以後另給付被告500,000元乙情，則有其提出之90年
    11月27日、93年4月9日、94年3月10日分別匯款400,000元、
    70,000元、50,000元予被告之足額匯款紀錄在卷可憑，亦堪
    信為真實。被告雖抗辯：上開匯款係原告於95年訂約前償還
    被告代墊原告之父李雲鵬支出之費用，並以之充作系爭契約
    所載之價金云云。惟查，被告就其代李雲鵬墊付費用之期間
    、數額為何？並未舉證說明，已難逕採，況系爭契約於90年
    7月1日訂立乙節，業經認定如上，則上開匯款既係在兩造已
    成立耕作權買賣及合夥耕耘契約後所為，益徵上開給付應與
    訴外人李雲鵬無關，而係原告為履行系爭契約所為之給付。
  4.縱令被告抗辯其於訂約時為佔耕人一節為真，惟被告未曾就
    原262地號土地及分割後之同段262、262-1至262-7等地號土
    地取得耕作權，及原262地號土地係由福澤公司向國有財產
    局承租，分割後之262地號土地則由訴外人張正彥、劉國彰
    於93年12月間承租，262-4、262-5、262-6、262-7等地號土
    地於95年間改由訴外人己○○、張倩菁承租等情，為被告所
    不爭執，並有財政部國有財產局臺灣北區辦事處臺東分處98
    年6月16日台財產北東三字第0980004116號函及附件在卷可
    參（卷第219-236頁），故系爭契約所約定被告應使原告取
    得耕作權及合夥耕耘之土地，均為他人所承租，被告迄今顯
    然未依約完成相對給付甚明。
  5.綜上，兩造係於90年7月1日訂立系爭以讓與耕作權及合夥耕
    耘為給付內容之混合契約，及原告已依約給付被告計4,100,
    000元，被告則迄今未能依約完成相對給付等情，均堪認定
    。
（二）原告主張可歸責於被告之給付不能，解除系爭契約，並依
      民法第259條及不當得利之規定，請求被告返還所受領款
      項，有無理由？
  1.按因可歸責於債務人之事由，致給付不能者，債權人得解除
    契約，此觀民法第226條第1項、第256條規定自明。又契約
    解除時，當事人雙方負回復原狀義務，由他人受領之給付物
    ，應返還之，民法第259條第1款亦定有明文。
  2.經查，原262地號土地係國有土地，於59年間係由福澤公司
    向國有財產局承租，於分割後之262地號土地則由訴外人張
    正彥、劉國彰於93年12月間承租，262-4、262-5、262-6、
    262-7等地號土地於95年間由訴外人己○○、張倩菁承租，
    是原告無法就上開土地取得耕作權乙節，應堪採認。本件被
    告與原告簽立系爭契約，約定讓與土地之耕作權，自應就可
    否辦理承租以取得耕作權作一瞭解，然被告未注意及之，逕
    而讓與耕作權予原告，自係可歸責於被告之事由。是原告依
    給付不能，主張以97年6月25日書狀之送達解除系爭契約（
    上開書狀於97年7月18日送達被告，有送達回證1紙在卷可稽
    ，卷第23頁），及系爭契約已因解除而消滅，應屬可採。從
    而，系爭契約既已解除，則原告依民法第259條第1款規定，
    請求被告返還原告所交付價金4,100,000元，及自上開書狀
    繕本送達之翌日即97年7月19日起至清償日止，按週年利率
    5% 計算之利息，自應准許。
（三）原告另雖以自始給付不能，依民法第113條及不當得利之
      規定，請求被告返還所受領款項，惟因原告乃以單一聲明
     ，主張二以上之訴訟標的，請求本院擇一為原告勝訴之判
      決，為訴之選擇合併。本院既已認原告依民法第256條、
      第259條第1款規定所為之請求為有理由，自毋庸再就原告
      其餘請求予以論述，附此敘明。
六、綜上所述，原告依民法第256條、第259條第1款，請求被告
    給付原告4,100,000元，及自起訴狀繕本送達翌日（即97年7
    月19日）起至清償日止，按年息5%計算之利息，為有理由，
    應予准許。
七、原告陳明願供擔保，聲請宣告假執行；被告則陳明如受不利
    判決，願供擔保，請准宣告免為假執行，核均無不合，爰酌
    定相當擔保金額併為准許。
八、本件事證已臻明確，兩造其餘攻擊、防禦方法及舉證，經本
    院審酌後，認對於判決結果均無影響，爰不一一論述，併此
    敘明。
據上論結，本件原告之訴為有理由，依民事訴訟法第78條、第39
0條第2項、第392條第2項，判決如主文。
中    華    民    國    98    年    7     月    22    日
                          民事庭法  官  范乃中
以上正本係照原本作成
如對本判決上訴，須於判決送達後20日內向本院提出上訴狀
中    華    民    國    98    年    7     月    22    日
                                書記官  涂曉蓉


司法院資訊處製作；財團法人民間司法改革基金會備份。
